【裁判字號】    99,簡上,364
【裁判日期】    990914
【裁判案由】    返還土地等
【裁判全文】
臺灣臺北地方法院民事判決             99年度簡上字第364號
上  訴  人  甲○○
被  上訴人  財政部國有財產局台灣北區辦事處
法定代理人  乙○○
訴訟代理人  吳嘉榮律師
複  代理人  鄭淑燕律師
上列當事人間請求返還土地等事件，上訴人對於本院臺北簡易庭
中華民國99年4月30日98年度北簡字第18308號第一審判決，提起
上訴，本院於99年8月25日言詞辯論終結，判決如下：
    主  文
上訴駁回。
第二審訴訟費用由上訴人負擔。
    事實及理由
一、被上訴人起訴主張：坐落臺北市○○區○○段一小段地號20
    2 號、202-1號及203號之土地（下合稱系爭土地）為中華民
    國所有，被上訴人為管理機關；詎上訴人無權占有系爭土地
    使用，並利用系爭土地地形之隱蔽性，擅自於系爭土地上架
    設網籬用以養雞、種菜，及設置活動型貨櫃屋，並自編門牌
    號碼為臺北市○○區○○路501 巷101之1號，經被上訴人巡
    管人員屢次催告上訴人遷移及返還系爭土地，上訴人竟以該
    貨櫃屋位處其經營農場內，拒絕返還系爭土地，為此爰依民
    法第767 條、第184條第1項前段之規定，請求上訴人將系爭
    地號203地號土地內，如附圖所示A、B部分；系爭地號202號
    土地內，如附圖所示C、D、E部分，及系爭地號202-1號如附
    圖所示F部分，即門牌號碼臺北市○○區○○路501巷101 之
    1 號舊雞舍、水塔、菜園、貨櫃屋（含雨遮）及網子等工作
    物拆除，並將上開土地返還被上訴人；並依民法第179 條、
    土地法第105 條、第97條之規定，請求上訴人給付新臺幣（
    下同）26萬7046元，及自民國98年4月1日起至返還上開土地
    之日止，按月給付被上訴人8864元之相當於不當得利之租金
    。原審判命上訴人將如附圖所示A至F部分即門牌號碼臺北市
    ○○區○○路501巷101之1 號舊雞舍、水塔、菜園、貨櫃屋
    （含雨遮）及網子等工作物拆除，且上訴人應給付9 萬1588
    元，及自99年1月1日起至返還上開土地之日止，按月給付被
    上訴人1164元，於法並無不合，並請求駁回上訴。
二、上訴人則以：伊所無權占用之土地地號為200 號，非系爭土
    地，且伊已經在系爭土地住了52年，前並經本院刑事判決判
    處無罪，應已時效取得地上權等語資為抗辯，並聲明：
  (一)原判決廢棄。
  (二)上開廢棄部分，被上訴人在第一審之訴及假執行之聲請均駁
    回。
三、兩造不爭執事項：
  (一)系爭土地為中華民國所有，被上訴人為管理機關，其中系爭
    地號202號、203號土地，重測前之地號為臺北市○○區○○
    段204-6、641號（見原審卷第11頁、第108頁至第109頁）。
  (二)上訴人現占有系爭土地使用，並於其上搭建門牌號碼臺北市
    ○○區○○路501巷101之1 號之舊雞舍及水塔、菜園、貨櫃
    屋（含雨遮）、網子等工作物。
四、本件爭點：
  (一)被上訴人依民法第767條、第184條第1 項前段之規定，請求
    上訴人拆除如附圖所示A至F部分即門牌號碼臺北市○○區○
    ○路501巷101之1 號舊雞舍、水塔、菜園、貨櫃屋（含雨遮
    ）及網子等工作物，並返還此部分土地，有無理由？
  (二)被上訴人依民法第179條、土地法第97條、第105條之規定，
    請求相當於不當得利之租金，有無理由？數額是否適當？
五、得心證之理由：
  (一)按所有權人對於無權占有或侵奪其所有物者，得請求返還之
    ；對於妨害其所有權者，得請求除去之；有妨害其所有權之
    虞者，得請求防止之，民法第767條第1項定有明文。查系爭
    土地為中華民國所有，被上訴人為管理機關，其中系爭地號
    202號、203號土地，重測前之地號為臺北市○○區○○段20
    4-6、641號（見原審卷第11頁、第108頁至第109頁）；且上
    訴人現占有系爭土地使用，並於其上搭建門牌號碼臺北市○
    ○區○○路501巷101之1 號之舊雞舍及水塔、菜園、貨櫃屋
    （含雨遮）、網子等工作物乙情，為兩造所不爭執，堪信為
    真實。
  (二)又上訴人雖以本院90年度訴字第844 號刑事判決為證（見本
    院卷第91頁至第94頁），辯稱其僅無權占用地號200 號之土
    地，而非系爭土地云云；然查：
  1.上訴人就其現占有系爭土地使用，並於其上搭建門牌號碼臺
    北市○○區○○路501巷101之1 號之舊雞舍及水塔、菜園、
    貨櫃屋（含雨遮）、網子等工作物一事為不爭執，業如上述
    ，依環球不動產估價師事務所勘估標的物之現況照片與複丈
    成果圖（見原審卷第39頁至第41頁、第94頁），亦可知上訴
    人所搭建之上開工作物確有占用系爭土地至明。
  2.再者，本院90年度訴字第844 號刑事判決係就上訴人占用系
    爭土地是否違反水土保持法、山坡地保育利用條例、違反要
    塞堡壘地帶法等罪嫌為斷，並未就上訴人是否有權占用系爭
    土地乙情做進一步之認定，是無從以該刑事案件之結果拘束
    本院民事上之認定，而認上訴人係有權占用系爭土地，上訴
    人此部分所辯，為無理由。
  3.另上訴人雖提出門牌證明書（見原審卷第69頁至第70頁）欲
    證其乃有權占有系爭土地，惟該門牌證明書僅為警政與戶政
    單位用以管理人口、戶數之用，性質與用以證明所有權或其
    他物權存在之土地或建物登記謄本不同，當不得以該門牌證
    明書逕認上訴人有權占有系爭土地。
  4.再參諸上訴人所提系爭202 地號土地登記簿所載內容（見原
    審卷第175頁），該登記簿上除未蓋有臺北市政府之關防外
    ，在主登記次序1號以外之記載，包括所有權人部分竟分別
    於63年6月19日、64年11月25日及87年12月14日載為「法院
    判繼續承租」、「依財政部長李報告辦理」、「法院裁定所
    有權移轉」，管理者部份均填載為「甲○○」，就書狀字號
    、登記者章部分則付諸闕如，顯與公文書應記載之文句未符
    ，實難認該登記簿之形式上為真正，亦無從以此遽認上訴人
    為有權占有系爭土地。
  5.次按以所有之意思，20年間和平、公然、繼續占有他人未登
    記之不動產者，得請求登記為所有權人；前5 條之規定，於
    所有權以外財產權之取得，準用之，於已登記之不動產，亦
    同，民法第769條、第772條分別定有明文。又因時效而取得
    地上權登記請求權者，不過有此請求權而已，在未依法登記
    為地上權人以前，仍不得據以對抗土地所有人而認其並非無
    權占有，最高法院69年第5 次決議參照。查上訴人固舉臺灣
    高等法院64年上字第1781號判決、大直里里長於98年5 月26
    日出具之證明書（見原審卷第119頁至第123頁）為證，辯稱
    其已時效取得系爭土地之地上權云云；惟查，縱認上訴人確
    自78年起以行使地上權之意思，和平占有系爭土地迄今，依
    前開法條之規定，而可請求登記為系爭土地之地上權人，然
    上揭決議已明白表示上訴人於此情況下，僅不過有「登記請
    求權」，而非當然成為系爭土地之地上權人，是因上訴人仍
    未依法登記為系爭土地之地上權人，當不得據以對抗土地所
    有權人而認其非無權占有，上訴人此部分所辯，即無可採。
  6.綜上，上訴人既未就其係有權占有系爭土地之人一事善盡舉
    證之責，其於系爭土地上搭建門牌號碼臺北市○○區○○路
    501巷101之1 號之舊雞舍及水塔、菜園、貨櫃屋（含雨遮）
    、網子等工作物即已侵害被上訴人之財產權，被上訴人自得
    依民法第767條、第184條第1 項前段之規定，請求上訴人拆
    除如附圖所示A至F 部分即門牌號碼臺北市○○區○○路501
    巷101之1號舊雞舍、水塔、菜園、貨櫃屋（含雨遮）及網子
    等工作物，並返還此部分土地。
  (三)另按無法律上之原因而受利益，致他人受損害者，應返還其
    利益，民法第179 條前段定有明文。又依不當得利之法則請
    求返還不當得利，以無法律上之原因而受利益，致他人受有
    損害為其要件，故其得請求返還之範圍，應以對方所受之利
    益為度，非以請求權人所受損害若干為準，無權占有他人土
    地，可能獲得相當於租金之利益為社會通常之觀念，是被上
    訴人抗辯其占有系爭土地所得之利益，僅相當於法定最高限
    額租金之數額，尚屬可採，最高法院61年台上字第1695號判
    例意旨可參。查上訴人無權占有系爭土地，自享有相當於租
    金之不當得利，且依民法第126條規定租金之請求權因5年間
    不行使而消滅，是被上訴人當得請求上訴人給付自起訴時起
    （98年4月8日起訴）回溯5 年計算之相當於不當得利之租金
    （即自93年4月起至98年12月止）。經查：
  1.依土地法第105條、第97條第1項之規定，城市房屋之租金，
    以不超過土地及其建築物申報總價額週年利率百分之10為限
    ；再依土地法施行法第25條之規定，土地之申報總價依法定
    地價，另依土地法第148 條之規定，法定地價乃土地所有權
    人依該法規定所申報之地價。另系爭土地為公有土地，依平
    均地權條例施行細則第21條之規定，以各該宗土地之公告地
    價為申報地價，免予申報。準此，系爭土地之申報地價即公
    告地價，自93年起至95年止為每平方公尺2500元；自96年起
    至98年止為每平方公尺2300元；99年則為每平方公尺2100元
    （見原審卷第17頁、第110頁至第111頁、第189 頁，臺北市
    政府地政處公告土地現值及公告地價查詢系統共3份）。
  2.此外，土地法第97條規定以總價額週年利率百分之10為限，
    乃指租金最高限額而言，尚應斟酌土地位置、工商繁榮程度
    、承租人利用基地及建築物之經既價值及所受利益等項，最
    高法院68年台上字第3071號判例意旨可憑。基此，本院審酌
    系爭土地所處地勢高亢、鄰近房地產交易冷清、所臨巷道寬
    度僅3 公尺、地區未來發展潛力、市場及學校接近性與大眾
    運輸條件均不佳等情狀（見原審卷第131頁至第148頁，環球
    不動產估價師事務所之鑑定書），認本件以週年利率百分之
    3 計算為當。
  3.基上，上訴人自93年4 月起至98年12月止，因無權占用系爭
    土地而獲有9 萬1588元相當於租金之不當得利【計算式詳如
    附表】，被上訴人應可依民法第179 條、土地法第97條、第
    105條之規定，請求上訴人返還之；且上訴人應自99年1月起
    至返還系爭土地之日止，按月給付被上訴人1164元【計算式
    ：系爭土地99年公告地價每平方公尺2100元×上訴人占用系
    爭土地總面積221.63平方公尺×週年利率百分之3 ÷12個月
    ＝1163. 5575，1元以下四捨五入】。
六、綜上所述，上訴人既未得舉證證明其乃有權占有系爭土地，
    從而，被上訴人依民法第767條、第184條第1 項前段之規定
    ，請求上訴人拆除如附圖所示A至F部分即門牌號碼臺北市○
    ○區○○路501巷101之1 號舊雞舍、水塔、菜園、貨櫃屋（
    含雨遮）及網子等工作物，並返還此部分土地，洵屬有據；
    且被上訴人依民法第179條、土地法第97條、第105條之規定
    ，請求上訴人給付相當於租金之不當得利9 萬1588元，及自
    99年1 月起至返還系爭土地之日止，按月給付1164元，亦有
    理由，均應予准許。是原審判命上訴人應將如附圖所示A、B
    、C、D、E、F部分即門牌號碼臺北市○○區○○路501巷101
    之1 號舊雞舍、水塔、菜園、貨櫃屋（含雨遮）及網子工作
    物拆除，並將占用土地返還予被上訴人；且命上訴人給付被
    上訴人9 萬1588元，及自99年1月1日起至返還上開土地之日
    止，按月給付1164元，於法並無不合。上訴意旨指摘原判決
    不當，求予廢棄改判，為無理由，應予駁回其上訴。
七、本件事證已臻明確，兩造其餘攻擊防禦方法與判決之結果不
    生影響，爰不另贅論，併此敘明。
八、據上論結，本件上訴為無理由，依民事訴訟法第449條第1項
    、第78條，判決如主文。
中    華    民    國    99    年    9     月    14    日
                  民事第二庭  審判長法  官  張松鈞
                                    法  官  鍾素鳳
                                    法  官  羅郁婷
附表
┌───┬───┬────┬─────┬──────────┐
│土地  │面積（│佔用期間│請求金額  │計算式              │
│地號  │平方公│        │（新臺幣）│（元以下四捨五入    │
│      │尺）  │        │          │                    │
├───┼───┼────┼─────┼──────────┤
│202   │189.26│93年4月1│39,035元  │2,500189.263％  │
│      │      │日起95年│          │33/12＝39,035     │
│      │      │12月31日│          │                    │
│      │      │止      │          │                    │
│      │      ├────┼─────┼──────────┤
│      │      │96年1月1│39,176元  │2,300189.263％  │
│      │      │日起至98│          │3＝39,176         │
│      │      │年12月3 │          │                    │
│      │      │日止    │          │                    │
├───┼───┼────┼─────┼──────────┤
│202-1 │8.42  │93年4月1│1,737元   │2,5008.423％  │
│      │      │日起95年│          │33/12＝1,737        │
│      │      │12月31日│          │                    │
│      │      │止      │          │                    │
│      │      ├────┼─────┼──────────┤
│      │      │96年1月1│1,742元   │2,3008.423％3 │
│      │      │日起至98│          │＝1,742             │
│      │      │年12月31│          │                    │
│      │      │日止    │          │                    │
├───┼───┼────┼─────┼──────────┤
│203   │23.95 │93年4月1│4,940元   │2,50023.953％ │
│      │      │日起95年│          │33/12＝4,940        │
│      │      │12月31日│          │                    │
│      │      │止      │          │                    │
│      │      ├────┼─────┼──────────┤
│      │      │96年1月1│4,958元   │2,30023.953％3│
│      │      │日起至98│          │＝4,958             │
│      │      │年12月31│          │                    │
│      │      │日止    │          │                    │
├───┼───┼────┼─────┼──────────┤
│合計  │221.63│        │91,588元  │                    │
│      │      │        │          │                    │
└───┴───┴────┴─────┴──────────┘
以上正本係照原本作成。
本判決不得上訴。
中    華    民    國    99    年    9     月    14    日
                                    書記官  楊婷雅

司法院資訊處製作；財團法人民間司法改革基金會備份。
